【裁判字號】    96,訴緝,175
【裁判日期】    970311
【裁判案由】    煙毒
【裁判全文】
臺灣臺北地方法院刑事判決             96年度訴緝字第175號
公  訴  人  臺灣臺北地方法院檢察署檢察官
被      告  甲○○
選任辯護人  董安丹律師
上列被告因違反肅清煙毒條例案件，經檢察官提起公訴（八十三
年度偵字第二六二０三號），本院判決如下：
    主    文
甲○○無罪。
    理    由
一、公訴意旨略以：被告甲○○基於概括犯意，連續在臺北市○
    ○○路○段十一號優妮飯店施用毒品海洛因；又夥同乙○○
    、吳美惠（應係李美惠，業經本院判決無罪確定）、張立民
    （所涉施用第一級毒品海洛因部分，業經本院判處有期徒刑
    三年，嗣經臺灣高等法院駁回上訴而告確定；另所涉販賣第
    一級毒品海洛因部分，則經本院判處無罪確定）、李有勝（
    另案經本院判處有期徒刑三年六月確定）、傅志誠（另案經
    臺灣高等法院判處有期徒刑三年六月十五日）、梁麗玉（另
    經本院判處有期徒刑三年確定）、趙映輝（於民國八十四年
    一月二十五日死亡，由臺灣臺北地方法院檢察署檢察官於同
    年四月十八日為不起訴處分確定）共同集資，以購買毒品海
    洛因轉售他人牟利，於八十三年十一月間，由李有勝、趙映
    輝、傅志誠在桃園縣中壢市以每包新臺幣（下同）一萬五千
    元之價格向綽號「小張」之不詳男子購得。因認被告所為係
    犯行為時之肅清煙毒條例第九條第一項第五款、第五條第一
    項之罪嫌等語。
二、按犯罪事實應依證據認定之，無證據不得認定犯罪事實，又
    不能證明被告犯罪者，應諭知無罪之判決，刑事訴訟法第一
    百五十四條第二項及第三百零一條第一項定有明文。次按刑
    事訴訟法上所謂認定犯罪事實之證據，係指足以認定被告確
    有犯罪行為之積極證據而言；如未能發現相當證據或證據不
    足以證明，自不能以推測或擬制之方法，以為裁判基礎（最
    高法院二十九年上字第三一０五號、四十年臺上字第八十六
    號判例參照）；又無證據能力、未經合法調查之證據，不得
    作為判斷之依據；被告或共犯之自白，不得作為有罪判決之
    唯一證據，仍應調查其他必要之證據，以察其是否與事實相
    符，同法第一百五十五條第二項、第一百五十六條第二項亦
    分別定有明文。再者，刑事訴訟法第一百六十一條已於九十
    一年二月八日修正公布，其第一項規定：檢察官就被告犯罪
    事實，應負舉證責任，並指出證明之方法。因此，檢察官對
    於起訴之犯罪事實，應負提出證據及說服之實質舉證責任；
    倘其所提出之證據，不足為被告有罪之積極證明，或其指出
    證明之方法，無從說服法院以形成被告有罪之心證，基於無
    罪推定之原則，自應為被告無罪判決之諭知（最高法院九十
    二年臺上字第一二八號判例參照）。
三、證據能力部分：
    (一)按刑事訴訟法施刑法第七條之三規定：「中華民國九十二
      年一月十四日修正通過之刑事訴訟法施行前，已繫屬於各
      級法院之案件，其以後之訴訟程序，應依修正刑事訴訟法
      終結之。但修正刑事訴訟法施刑前已依法定程序進行之訴
      訟程序，其效力不受影響。」，是以於修法前已製作完成
      ，原屬具有證據能力之調查及偵訊筆錄，其效力不受修正
      之新法規定所影響，本院自得就修正刑事訴訟法施行前及
      施行後所合法取得，均具有證據能力之證據資料，本於合
      理之心證以定其取捨，核先敘明。再按被告以外之人於審
      判外之言詞或書面陳述，除法律有規定者外，不得作為證
      據，刑事訴訟法第一百五十九條固定有明文。惟被告以外
      之人於審判外之陳述，雖不符同法第一百五十九條之一至
      之四之規定，而經當事人於審判程序同意作為證據，法院
      審酌該言詞陳述或書面陳述作成時之情況，認為適當者，
      亦得為證據。又當事人、代理人或辯護人於法院調查證據
      時，知有第一百五十九條第一項不得為證據之情形，而未
      於言詞辯論終結前聲明異議者，視為有前項之同意，此亦
      據同法第一百五十九條之五規定甚明。
    (二)經查，本件證人即同案共同被告李有勝、傅志誠、趙映輝
      、張立民、梁麗玉、乙○○等人於警詢、歷次偵訊（未經
      具結）中所為陳述，均係於刑事訴訟法修正前製作完成，
      有各該筆錄及相關文件可稽，依前開說明，本院自得依據
      調查所得之心證，予以採認。更何況，縱認上開證人之警
      詢筆錄、偵訊筆錄均屬被告以外之人於審判外之陳述而為
      傳聞證據，惟被告及其選任辯護人於本院行準備程序時，
      已就證人李有勝、傅志誠、趙映輝、張立民、梁麗玉之警
      詢、偵訊筆錄之證據能力均表示無意見，僅爭執證人乙○
      ○於檢察官偵查中所為陳述之證據能力（見本院九十六年
      十一月五日準備程序筆錄），且經本院於最後審理期日就
      上開詢問筆錄提示並告以要旨，被告及其選任辯護人就此
      部分證據之證據能力，亦均未聲明異議或於言詞辯論終結
      前對該筆錄之證據能力聲明異議，本院審酌上開警詢、偵
      訊筆錄取得及製作過程，並無證據證明有何違法取證之瑕
      疵存在，引用上開陳述作為證據應屬適當，依刑事訴訟法
      第一百五十九條之五規定，認證人李有勝、傅志誠、趙映
      輝、張立民、梁麗玉等人於警詢、偵訊中所為之陳述具證
      據能力。至於證人乙○○於檢察官歷次訊問時，均係基於
      同案共同被告之地位，依修正前刑事訴訟法規定，本毋庸
      具結，況其業已於本案審理中，依人證調查程序傳喚到庭
      ，命其立於證人之地位經公訴人、辯護人當庭交互詰問，
      並使被告有與之對質及詰問其現在與先前陳述的機會（見
      本院九十七年二月二十六日審理筆錄），嗣於本院最後審
      理時，再逐一提示證人乙○○之警詢筆錄、偵訊筆錄並告
      以要旨，由被告及其選任辯護人依法辯論，認已保障被告
      之對質詰問權，本院引用證人乙○○上開警詢、偵訊筆錄
      作為證據，並無任何不當，亦應認具有證據能力。
    (三)至於卷附之臺北縣衛生局煙毒檢驗成績書、法務部調查局
      檢驗通知書等文書，經本院於最後審理期日逐一提示並告
      以要旨，被告及其選任辯護人就此部分證據之證據能力，
      均未聲明異議或於言詞辯論終結前對該文書之證據能力聲
      明異議，僅爭執其證明力，依刑事訴訟法第一百五十九條
      之五第二項規定，自得作為證據，合先敘明。
四、本件公訴人認被告涉犯肅清煙毒條例第九條第一項第五款之
    施用毒品海洛因罪嫌、同條例第五條第一項之販賣海洛因罪
    嫌，無非以：被告為警查獲時，在警局初訊時坦承不諱，核
    與同案被告李有勝所述情形相符，而被告之尿液送請臺北縣
    衛生局檢驗，呈嗎啡陽性反應，有該檢驗成績書在卷可按，
    此外，有扣案之海洛因（毛重七點六公克）、帳冊本、注射
    針筒二支、含海洛因吸管（應係香煙）七支、吸管一支等證
    物，為其論據。訊據被告則始終堅詞否認有何施用、販賣毒
    品海洛因之行為，並辯稱：當天與男友趙映輝到優妮飯店九
    一二號房不久就先離開房間，晚上返回飯店時，一進房就被
    警察查獲，當天同時被查獲的犯罪嫌疑人中，伊只認識趙映
    輝，其他均不認識，也沒見過，伊雖有見過趙映輝施用海洛
    因，但伊本身並無施用海洛因或是販賣海洛因；採尿時好像
    是女警在場，伊使用的尿瓶未經清洗，也沒有蓋子，採尿後
    有五、六個女子同時拿出來放在桌上，還看到其中一名女子
    把尿瓶倒進水壺內，伊僅記得當時有簽名，但沒有印象有用
    蓋子或東西將尿瓶封上，也沒有看到員警在其面前封緘等語
    。
五、經查：
    (一)有關被訴施用毒品海洛因部分：
      (1)臺北縣警察局板橋分局於八十三年十二月一日二十二時
        許查獲本案被告後，即採集被告之尿液檢體，嗣以檢體
        編號「Ａ三一一０九」送請臺北縣衛生局以薄層層析法
        、酵素免疫測定法檢驗，初步鑑定結果呈嗎啡陽性反應
        、甲基安非他命則未檢出，再經本院依職權送請法務部
        調查局以螢光偏極免疫分析法篩驗，及氣相層析質譜儀
        分析法確認結果，呈嗎啡（煙毒）、甲基安非他命陽性
        反應乙節，有臺北縣警察局板橋分局煙毒麻醉藥品案被
        移送者姓名及代碼對照表、臺北縣衛生局八十四年一月
        五日煙毒檢驗成績書、法務部調查局檢驗成績書在卷可
        憑（見偵卷第三十四頁、第八十二頁，本院八十四年度
        訴字第一二一二號卷第六十二頁）。然臺北縣警察局板
        橋分局上開送驗編號「Ａ三一一０九」之尿液檢體，是
        否為被告當時所排放或是否全部為被告所排放之尿液，
        質言之，該送驗檢體中，有無非被告當時排放尿液之物
        質，或是否全然為被告所排放之尿液，是為被告一再質
        疑之事項。故採尿過程是否按規定處理，諸如採尿之瓶
        罐是否乾淨、採尿過程有無混入他物、檢驗過程中有無
        人為疏失而滲雜他物、是否如被告抗辯採尿過程未按規
        定由其親自封罐並按指紋，關乎前開之檢驗報告是否得
        採為證據，實有調查究明之必要，鑑定報告只為形成法
        院心證之資料，對於法院之審判並無拘束力，故待證事
        項雖經鑑定，法院仍應本於職權予以調查，以發現事實
        之真相，不得僅以鑑定報告作為判決之唯一依據（最高
        法院五十七年臺上字第三三九九號亦同是認），尚不能
        單憑前開臺北縣衛生局八十四年一月五日煙毒檢驗成績
        書、法務部調查局檢驗成績書之檢驗結果，在無其餘補
        強證據之下，即遽認被告有非法吸用第一級毒品海洛因
        之犯行。
      (2)就有關採尿過程部分，被告於本院行準備程序時辯稱：
        當時很多人一起被查獲，採尿時有區分男、女，伊記得
        好像是女警在場，伊拿到的瓶子沒有蓋子，也沒有洗過
        ，採尿後有五、六個女子拿出來放在桌上，還看到其中
        一名女子把尿瓶倒進水壺內；伊僅記得當時有簽名，但
        沒有印象有用蓋子或東西將尿瓶封上，也沒有看到員警
        在伊面前將尿瓶封緘等語（見本院九十六年十月十五日
        準備程序筆錄），是以被告對於採尿過程、採集尿液檢
        體之真實性存有質疑。雖證人即查獲員警丙○○於本院
        審理時證稱：當時由其他隊員負責採尿，其不清楚採尿
        過程，但記得當時都是用新瓶子，一般而言為了怕弄錯
        ，封瓶之後會按嫌疑人指紋等語（見本院九十七年二月
        二十六日審理筆錄），然證人丙○○既非負責採尿送驗
        之人員，其所為陳述僅為一般性處理流程，尤有甚者，
        證人丙○○為本案承辦警員之一，如調查、搜證程序存
        有瑕疵，本難期證人丙○○能為完全、公正之陳述以自
        曝其瑕，當無法單憑證人丙○○針對一般性採尿處理流
        程之證述，即認被告抗辯不可採信。又臺北縣警察局板
        橋分局所採集之編號「Ａ三一一０九」之尿液檢體，業
        已於八十七年五月二十日銷毀一情，此有本院公務電話
        紀錄一紙在卷可稽（見本院卷第七十九頁），本院已無
        法就該檢體進一步勘驗或送請鑑驗以判定編號「Ａ三一
        一０九」之尿液檢體之排放人是否即為本案被告，或檢
        視尿瓶上究有無被告封緘確認之捺印或簽名。雖被告之
        八十三年十二月二日警詢筆錄上記載「（問：警方採尿
        之空瓶是否為你自己洗淨後再採尿簽名捺印？）是的」
        （見偵卷第二十四頁），然被告於本院行準備程序時稱
        ：當時很累、想就醫，但被員警拒絕，所以警察問筆錄
        時，伊回說『隨便你，我很累只想回家』等語（見本院
        九十六年十月十五日準備程序筆錄），佐以被告之警詢
        筆錄製作時間為八十三年十二月二日凌晨五時（見偵卷
        第二十三頁），且八十三年間之刑事訴訟法等相關法律
        規定未明文禁止夜間訊問，是被告辯稱因很累所以仔細
        未確認筆錄記載內容等語，尚非全然不可採信。況被告
        警詢筆錄之任意性多係以錄音、錄影為擔保，且其任意
        性之調查復應先於自白之真實性而判斷，本院遍閱全卷
        ，均查無上開警詢之錄音帶，而臺北縣政府警察局板橋
        分局移送臺灣臺北地方法院檢察署時，亦未檢附警詢錄
        音帶，此觀諸刑事案件移送書中附送之證物未包含「錄
        音帶」自明（見偵卷第一頁反面），上開被告之警詢筆
        錄製作時是否有錄音，已有疑義；縱或有錄音，然因本
        院無錄音帶或其他證據資料可供勘驗查證，而檢察官亦
        未提出相關證據資料可供本院調查，本院實無從認定上
        開警詢筆錄記載是否與被告真意相符並出於自由意志所
        為，則此項訴訟上不利益之事實自應歸由應負舉證責任
        之公訴人承擔。是以上開被告之警詢筆錄既因欠缺任意
        性之擔保，而無法以警詢筆錄上記載「（問：警方採尿
        之空瓶是否為你自己洗淨後再採尿簽名捺印？）是的」
        ，即推認臺北縣警察局板橋分局所移送及送請鑑驗之尿
        液檢體確為被告所排放或有無摻雜其他物品，且不能確
        保封緘過程毫無瑕疵。查採尿程序之所以必須由犯罪嫌
        疑人親自封瓶並按捺指紋，無非為防止採尿後被調包、
        或受污染，以確保採樣之正確性，若尿液之採取違反程
        ，序而有瑕疵，其檢驗結果之正確性可疑，當不具證明
        力。是以，縱上開編號「Ａ三一一０九」尿液檢體經臺
        北縣政府衛生局、法務部調查局檢驗，均呈嗎啡陽性反
        應，亦難斷定被告確有施用海洛因之犯行。
      (3)至於被告為警查獲時，警方雖在伊與趙映輝共同使用之
        優妮飯店九一二號房內扣得香煙七支，然被告堅詞否認
        為伊所有，證人即同案被告趙映輝亦於警詢、偵訊中稱
        ：香煙為其自己所有，其內並無任何毒品等語（見偵卷
        第十二頁反面、第五十一頁），已難認該七支香煙為被
        告所有。再者，經本院依職權送請法務部調查局就扣案
        香煙鑑驗，檢驗結果：送驗香煙七支均未發現含法定毒
        品成分，此有法務部調查局九十六年十二月五日調科壹
        字第０九六００五三三四八０號鑑定書附卷可稽，縱認
        該香煙係被告與趙映輝共同持有，然該七支香煙內既未
        含有任何毒品成分，自不能以此作為不利被告認定之依
        據。此外，被告為警查獲當時，警方並未在其身上扣得
        任何毒品海洛因或其他可供非法施用海洛因所用之物，
        有案件現場紀錄表、違反社會秩序維護法案件現場紀錄
        各一份在卷可資佐證（見偵卷第二十五頁至第二十六頁
        ）。是以公訴人認扣案七支香煙內含有第一級毒品海洛
        因成分，以此資為認定被告涉有施用毒品海洛因犯行之
        證據，尚有誤會。
      (4)雖證人即同案被告李有勝於警詢中稱：「（問：你是否
        知道張立民、乙○○、趙映輝、傅志誠、梁麗玉、甲○
        ○、李美惠等人吸食過海洛因？）他們全部都吸食過海
        洛因」等語（見偵卷第七頁正、反面），然其於偵訊中
        表示：警詢筆錄是警察亂寫（見偵卷第五十二頁反面）
        ，且被告堅詞否認認識或見過李有勝，其他同案被告傅
        志誠、乙○○、張立民、梁麗玉亦均稱不認識被告、未
        見過被告，也無人指認或供承被告有施用過毒品海洛因
        之行為。是證人李有勝於警詢中所稱被告吸食過海洛因
        部分之證言，欠缺足以證明其此部分證述為真實之補強
        證據。
      (5)綜上所述，本件公訴人以尿液檢驗結果認被告涉有施用
        海洛因之犯行，雖有所本，然審酌警詢及採尿過程之程
        序是否存有瑕疵留有疑義，在不利被告證據存在有合理
        之可疑情形下，復查無其他明確之積極證據足供佐證被
        告有何公訴意旨所指非法施用海洛因之犯行，自不能僅
        憑臺北縣政府衛生局、法務部調查局就臺北縣警察局板
        橋分局送請鑑驗之尿液檢體驗出嗎啡陽性反應，即推斷
        被告必有非法施用毒品海洛因之犯行。
   (二)被訴販賣毒品海洛因部分：
     (1)臺北縣警察局板橋分局於八十三年十二月一日二十二時
       許，在臺北市○○○路○段十一號優妮飯店九一二號房
       查獲被告及趙映輝，並扣得香煙七支，另於九二一號房
       內查獲李美惠（應係遭李美娟冒名應訊），並扣得第一
       級毒品海洛因一包（淨重零點一二公克，包裝重零點六
       二公克）、摻食管一支、注射針筒二支，於九一七號房
       內查獲張立民、乙○○、李有勝、傅志誠、梁麗玉，並
       扣得純度百分之五十八點零四之第一級毒品海洛因七點
       零六公克（包裝重一點四一公克，純質淨重四點一公克
       ）、帳冊一本等情，有案件現場紀錄表、違反社會秩序
       維護法案件現場紀錄各一份、法務部調查局檢驗通知書
       二份在卷可資佐證（見偵卷第二十五頁至第二十六頁、
       第八十四頁、第八十五頁），堪認上開之情屬實。至於
       警方於優妮飯店九一二號房內扣得之香煙七支，經檢驗
       結果未含有法定毒品成分，業如前述，是公訴人認上開
       香煙含有第一級毒品海洛因成分，尚有誤會，特予說明
       。
     (2)訊據被告堅詞否認上開物品為伊所有，而證人即同案被
       告趙映輝於警詢、偵訊中稱：在九一七號房查獲之海洛
       因是當天二十時，其開車載傅志誠、李有勝到桃園縣中
       壢市，李有勝自己去買的，係李有勝所有，另扣到的帳
       冊是傅志誠所有，在九一二號房起獲之香煙為其本人所
       有，但沒有摻入任何毒品等語（見偵卷第十二頁至第十
       四頁、第五十一頁），證人即同案被告傅志誠於警詢、
       偵訊中稱：帳冊是其所有，但是電話本，不是販毒的帳
       冊，扣到的海洛因是李有勝所有，當天由趙映輝開車載
       其與李有勝到中壢買的，是李有勝下車去買的，香煙不
       知為何人所有（見偵卷第九頁至第十一頁、第五十一頁
       反面），證人即同案被告李有勝則稱：在其身上查獲之
       海洛因為其當天晚間二十時許，由趙映輝開車、傅志誠
       陪同到桃園縣中壢市向綽號「小張」之人購得，但是供
       其自己施用，帳冊不知何人所有等語（見偵卷第六頁至
       第八頁、第五十一頁至第五十二頁），證人即同案被告
       乙○○、張立民均稱：九一七號房扣得之海洛因是李有
       勝所有，帳冊是傅志誠所有，九一二號房內扣得之香煙
       是趙映輝、甲○○所有等語（見偵卷第十五頁至第十八
       頁、第五十二頁），證人即同案被告梁麗玉則稱：在九
       一七號房內，在李有勝身上查獲海洛因、傅志誠身上查
       獲帳冊，另在趙映輝、甲○○房內扣得香煙七支等語（
       見偵卷第二十一頁至第二十二頁），亦即同案被告李有
       勝、傅志誠、趙映輝、乙○○、張立民、梁麗玉等人均
       無人指稱於九一七號房內所扣得之純度百分之五十八點
       零四之第一級毒品海洛因七點零六公克（包裝重一點四
       一公克，純質淨重四點一公克）、帳冊一本係被告所有
       或共同持有，亦非在被告身上或使用之空間（即九一二
       號房）內起獲，實無從認定被告與上開扣得之第一級毒
       品海洛因七點零六公克（包裝重一點四一公克，純質淨
       重四點一公克）、帳冊一本有何關聯，尤有甚者，同案
       被告中，傅志誠、梁麗玉、乙○○、張立民均表示不認
       識被告，實難僅以警方在非同案被告使用之房間內起獲
       毒品海洛因、帳冊等物，即認被告與渠等間存有何犯意
       聯絡或行為分擔。
     (3)再者，販賣毒品罪之成立，雖只要以營利為目的，販入
       或賣出，有一於此即可，而不以販入之後再行賣出為要
       件，然必須能證明行為人確有販入行為。查被告於警詢
       、偵訊、乃至本院準備程序、審理時均堅決否認有何購
       買或販賣毒品海洛因之行為或意圖，而同案被告乙○○
       、李有勝、張立民、趙映輝、傅志誠、梁麗玉亦均未於
       警詢或檢察官訊問中供述渠等有與被告合意或自行基於
       販賣毒品牟利而購買毒品海洛因，此有乙○○、李有勝
       、張立民、趙映輝、傅志誠、梁麗玉之警詢、偵訊筆錄
       附卷可稽，況且本件被告為警查獲當時，並未在伊身上
       或優妮飯店九一二號房內扣得任何毒品海洛因或一般販
       毒者慣常用以秤量、挖取及分裝毒品供其販賣使用之磅
       秤、空夾鍊袋、分裝瓢器等物，業如前述，果如被告自
       己或欲與他人販售毒品海洛因，伊以如何販售及何種價
       格販賣，均顯有疑問。至於警方於九一七、九二一號房
       內起獲之海洛因，數量（淨重）各僅七點六公克、零點
       一二公克，數量均非龐大，供自己吸食所用，非屬不可
       能，而扣案帳冊一本，係同案被告傅志誠所有，內容僅
       為個人雜記、電話簿，並無記載任何與被告有關共同販
       賣毒品牟利之內容，亦據證人傅志誠於警詢、偵訊中供
       述甚詳，並經本院核閱該本帳冊內容無誤，當不足作為
       認定被告販賣毒品之佐證。甚且，遍查全卷並無任何證
       據資料足以佐證被告確有購買海洛因以販賣牟利，檢察
       官截至本院言詞辯論終結前，始終未舉出任何證據方法
       加以佐證被告或其他同案被告係在何時間、地點商議共
       同購買毒品海洛因轉售他人。
     (4)綜上所述，經本院就目前卷附之證據資料，逐一調查、
       審理並詳予審酌後，仍無從認定被告或夥同其他同案被
       告有販入毒品海洛因後轉售犯行之確切心證，檢察官亦
       未再行提出足以證明被告或與其他同案被告間有販賣毒
       品海洛因給任何人等犯罪事實之積極證據，並說明其證
       據方法與待證事實之關係，而未達於一般人均不致有所
       懷疑之程度，難認被告有如公訴意旨所指購入毒品海洛
       因而轉售他人牟利之行為。
六、從而，本件公訴人所提出之證據或所指出之證明方法，尚不
    足為被告有罪之積極證明，或說服本院形成被告有罪之心證
    。此外，復查無其他積極之證據足資證明被告確有公訴人所
    指施用或販賣毒品海洛因之犯行，既不能證明被告犯罪，依
    法自應諭知無罪之判決。
據上論斷，應依刑事訴訟法第三百零一條第一項，判決如主文。
本案經檢察官郭麗娟到庭執行職務。
中    華    民    國    97    年    3     月    11    日
                  刑事第五庭    審判長法  官  黃程暉
                                      法  官  高偉文
                                      法  官  何俏美
上正本證明與原本無異。
如不服本判決，應於判決送達後10日內向本院提出上訴狀 (應抄
附繕本)。
                                      書記官  林曉郁
中    華    民    國    97    年    3     月    11    日


司法院資訊處製作；財團法人民間司法改革基金會備份。
